臺灣苗栗地方法院刑事判決　　　　　　　 93年度訴字第382號
公　訴　人　臺灣苗栗地方法院檢察署檢察官
被　　　告　庚○○
　　　　　　辛○○
上2人共同
選任辯護人　葉天昱律師
上列被告等因殺人未遂案件，經檢察官提起公訴（92年度偵字第
4466號、93年度偵字第3029號），本院判決如下：
    主  文
庚○○共同傷害人之身體，處有期徒刑壹年陸月。
辛○○共同殺人，未遂，處有期徒刑陸年。
　　事  實
一、庚○○於民國91年8 月17日晚上7 、8 時許，在苗栗縣竹南
    鎮○○街北岸餐廳與友人聚餐，乙○○（原名林新生）則與
    丁○○、戊○○在該店飲酒，於同日晚上11時許，因乙○○
    酒後在店外移車時，不慎撞擊停放在該處之另一部車，該車
    車主見狀即衝出店外與之理論，而與該名車主同桌之客人亦
    隨之跟上，雙方發生肢體衝突，丁○○趕緊上前道歉，適該
    車主之朋友即在場之連家文，係林筠威哥哥甲○○之同學，
    故渠等就此作罷而離去，此際，庚○○與女友癸○○正欲結
    帳，庚○○剛好接聽電話，但因店內人聲吵雜，遂至店外講
    電話，乙○○見狀，誤以為庚○○係打電話找人來尋仇，竟
    不分青紅皂白趨前動手毆打庚○○1 拳（未成傷），庚○○
    竟因此心生不悅，旋以電話聯絡弟弟辛○○夥同真實姓名、
    年籍不詳綽號「貢丸」之成年男子（下稱綽號「貢丸」之人
    ）前來，其等3 人原共同基於傷害人身體之犯意聯絡，擬找
    乙○○算帳，詎辛○○與綽號「貢丸」之人抵達下車，由庚○○指明乙○○本人，辛○○與綽號「貢丸」之人，明知斧
    頭係質地堅硬之利器，持以朝人之身體重要部位頭部揮砍，
    將會致人於死，竟於動手揮砍之際，逾越原先與庚○○共同
    傷害之謀議，共同基於殺人之犯意聯絡，由綽號「貢丸」之
    人先持斧頭朝林筠威頭部揮砍1 刀，乙○○倒地後，趕快爬
    起來逃跑，辛○○又持斧頭在後追趕，並接續朝乙○○背部
    揮砍多次，造成乙○○受有額頂骨凹陷性骨折、硬腦膜外出
    血及背部多處裂傷等傷害，乙○○繼續逃跑後仍不支倒地，
    嗣經友人送醫急救始倖免死亡。
二、案經乙○○訴由苗栗縣警察局竹南分局報請臺灣苗栗地方法
    院檢察署檢察官偵查起訴。
　　理  由
壹、程序方面：
一、刑事訴訟法上「證據排除原則」，係指將具有證據價值，或
    真實之證據因取得程序之違法，而予以排除之法則。而私人
    之錄音、錄影之行為所取得之證據，應受刑法第315條之1與
    通訊保障及監察法之規範，私人違反此規範所取得之證據，
    固應予排除。惟揆之通訊保障及監察法第29條第3 款之規定
    「監察者為通訊之一方或已得通訊之一方事先同意，而非出
    於不法目的者，不罰」之意旨，通訊之一方非出於不法目的
    之錄音，所取得之證據，即無證據排除原則之適用。亦即上
    開私人之錄音、錄影之行為所取得之證據，仍具有證據能力
    （最高法院92年度台上字第2677號判決亦同此意旨）。查本
    件告訴人所提出其父母與證人丙○○間之錄音帶，雖有私自
    側錄其等之間對話之行為，惟其旨在於發覺被告2 人之不法
    事證，並非出於不法目的；再者，前開錄音帶亦經檢察官於
    偵查中當庭播放，證人丙○○於本院審理時亦證稱錄音帶內
    確為其聲音，且譯文內容大致如此，僅部分有遭刪除等語（
    見偵查卷第63頁、本院卷第196 、197 、202 頁），揆諸上
    揭說明，其因而取得之上開錄音內容及譯文，即非無證據能
    力。
貳、實體部分
一、訊據被告庚○○固坦承有於上揭時、地在前開餐廳外講電話
    ，被告訴人看見後，告訴人上前動手毆打1 拳，嗣後電聯辛○○到場；被告辛○○亦坦承有於上揭時間接獲庚○○之電
    話，因而駕車抵達現場等情，惟其2 人均矢口否認有殺人未
    遂犯行，被告庚○○辯稱：我當時被告訴人打1 下之後，怕
    告訴人繼續騷擾，所以打電話請父親與弟弟來接我回家，並
    在店外等候，我沒有叫人來打告訴人云云；被告辛○○則辯
    稱：我是和父親一同來接庚○○，我不認識「貢丸」，也沒
    有和他一起打乙○○云云。然查：
（一）關於被告庚○○與告訴人乙○○間如何於上揭時、地發生
      糾紛及被告辛○○與綽號「貢丸」之人抵達後如何持斧頭
      揮砍告訴人頭部、背部，並一路追砍，告訴人終究不支倒
      地等情，業據告訴人乙○○於警詢及偵查中指訴歷歷，並
      於本院審理時結證甚詳，至其指訴之內容雖略有出入，然
      就其與被告庚○○間之糾紛與遭被告辛○○與綽號「貢丸
      」之人持斧頭揮砍頭部及背部並一路接續追砍之重要情節
      ，則始終一致；又告訴人遭渠等以斧頭揮砍後，因此受有
      左側開發性凹陷性骨折（額頂骨）、左側硬腦膜外出血及
      背部多處裂傷等傷害，並經送醫救治乙節，亦有慈祐醫院
      急診病歷、財團法人為恭紀念醫院診斷證明書及該院94年
      2 月17日函覆病歷摘要說明、病歷影本各1 份在卷足憑，
      此外，並有警察繪製之現場圖1 張及現場照片4 幀附卷可
      稽。
（二）再者，告訴人當日在前開北岸餐廳因酒後情緒不穩，先在
      店內與別桌客人敬酒起爭執，在店外因移車與車主發生衝
      突，又四處攔阻在場之其他車輛，復突然動手毆打被告庚○○1 拳，被告辛○○嗣後到場，告訴人最後遭人追砍並
      受傷倒地等情，亦經證人丁○○、戊○○於偵查中及本院
      審理時結證甚詳；而告訴人因敬酒、移車糾紛及攔車等行
      為與人衝突之部分，均因證人丁○○及時向對方道歉或對
      方未加計較，且其中1 人係告訴人哥哥甲○○朋友之故而
      均獲得解決等情，亦經證人丁○○證述明確，可見告訴人
      當時雖與多人發生衝突，但並未因此遭對方懷恨在心，故
      可排除先前與告訴人發生糾紛之人有藉故報復之可能，從
      而本件僅剩被告庚○○與告訴人部分尚未解決，佐以證人
      丁○○一再證稱：當時拿斧頭的人本來要砍我，辛○○的
      哥哥庚○○說不是這個，是另外一個，該人即持斧頭揮砍
      告訴人等語（見偵查卷第92、93頁，本院卷二第27、31頁
      ），且被告辛○○又係因被告庚○○電話聯絡始到場，而
      其2 人到場後暨又發生綽號貢丸之人持斧頭揮砍告訴人頭
      部之情事，參以證人丁○○、戊○○與被告2 人並不認識
      亦無過節，此為被告2 人所不否認，上開2 位證人應不至
      於故意設詞誣陷被告2 人，其等之證詞堪認與事實較為相
      符，可見告訴人前開所受之傷害，確係由被告2 人與共犯
      即綽號貢丸之人所造成甚明。
（三）按刑法上殺人罪與傷害罪之區別，應視行為人有無殺意為
      斷，而判斷行為人是否具有殺人故意，雖被害人受傷部位
      、傷痕之多寡、是否為致命部位、受傷之程度、下手輕重
      、兇器種類及行為人與被害人間之關係等，不能據為認定
      有無殺意之唯一標準，但加害人之下手情形如何，於審究
      犯意方面，仍不失為重要參考資料。經查，頭部、背部均
      為人體之重要部位，被告辛○○與共犯即綽號貢丸之人所
      持以行兇之斧頭，係一端尖銳而質地堅硬，專供砍斷硬物
      之利器，此為一般人所周知，並為被告辛○○即共犯即綽
      號「貢丸」之人所均明知並能預見，共犯即綽號貢丸之人
      先持之朝告訴人頭部砍殺，被告辛○○既又繼續持斧頭追
      砍，並揮砍告訴人背部，均足以致人於死，亦為常人所得
      預見，而其砍殺之力道，已使告訴人頭部有10公分之傷害
      ，顱骨凹陷，且需進行開顱手術，幸因告訴人拼命逃跑，
      而致背部及腰部受到砍傷，此有前述卷附之病歷摘要說明
      及病歷影本可證，倘若告訴人未及時逃跑，顯然將有生命
      危險，且被告辛○○與共犯即綽號貢丸之人還繼續追砍告
      訴人，由渠等持斧頭砍殺告訴人身體重要部位之舉，顯見
      被告辛○○於實施加害行為之當時，已有使人喪失生命之
      殺人故意，應堪認定。
（四）又本件固係因告訴人誤會被告庚○○找人前來尋仇而先動
      手毆打1 拳，被告庚○○始電聯被告辛○○夥同共犯即綽
      號「貢丸」之人到場，然本件實施揮砍動作之人並非被告
      庚○○，且共犯即綽號「貢丸」之人下手揮砍時，被告庚○○僅係指明告訴人為何人，並未指示砍殺告訴人身體哪
      一部位，亦未高喊要殺死告訴人之言詞；且被告庚○○並
      未追砍告訴人，本件復查無其他證據證明其等3 人在謀議
      之初即有要置告訴人於死之目的，則本件縱因係被告庚○○與告訴人發生糾紛，至多僅能證明被告庚○○意在於教
      訓告訴人而已，尚難遽認其在被告辛○○、共犯即綽號貢
      丸之人下手揮砍之際，即預見其2 人將朝告訴人頭部及背
      部揮砍，詎其2 人竟逾越原先共同傷害之犯意聯絡，而變
      更為殺人之犯意，顯非被告庚○○所得以預見，故認被告
      庚○○之部分，應僅限於與被告辛○○、共犯即綽號貢丸
      之人間傷害之犯意聯絡，而不得令被告庚○○共負殺人罪
      責。
（五）次依證人甲○○於偵查中及本院審理時證稱案發後，其與
      告訴人均有向人打聽行兇之人，證人丙○○曾表示，當時
      有看到被告辛○○持斧頭追砍告訴人等語，且提出其父母
      與證人丙○○間之對話錄音帶1 捲及譯文1 份附卷為憑，
      觀之卷附譯文記載：「『（告訴人之）母說：因為那一晚
      我們就知道是叫做貢丸，貢丸啊』、『陳說：‧‧我看到
      新生（指告訴人）的時候，大家就在追他了，大家都發起
      來，新生就一直在跑，在追的時候辛○○在追，我有看到
      辛○○在追他，但是那個時候新生就已經被砍了，已經被
      貢丸還有誰砍了，然後看到都是血在淌，辛○○還在追他
      ‧‧‧。』」等語，質以證人丙○○卻證稱：當時雖有駕
      車經過，且確實看見被告辛○○、庚○○在場，告訴人當
      時也有受傷流血，但不知是誰打傷，也沒有看到圍觀的人
      等語，經核與上述譯文記載之內容不符，參以前開錄音帶
      業經證人丙○○於偵查中當庭播放確認無訛，且證人丙○○當時與被告辛○○尚在交往中，與被告一家人較為熟識
      乙節，亦據其證述明確，則該錄音帶既係在證人丙○○不
      知情之情況下錄製，證人丙○○當時應不至於故意誣陷被
      告辛○○，而本件現場已因告訴人酒後鬧事一片混亂，證
      人丙○○既駕車經過，不可能毫無所見，況證人丙○○當
      時可順勢搭載被告庚○○返家，卻未如此，此顯與一般常
      情不符；證人丙○○雖又證稱：沒有說是誰打傷告訴人，
      係因告訴人一再騷擾，才前往要求告訴人不要這樣，當時
      覺得告訴人父母說話怪怪的，譯文內容係附和他們才這樣
      講等語，然告訴人及其家人為查出行兇之人而一再向證人
      丙○○追問，此乃人之常情，縱使告訴人父母言行怪異，
      但本件若無其事，證人丙○○亦不可能無中生有，是認證
      人丙○○所為之證詞亦不可採信。
（六）證人癸○○於本院審理時證稱：庚○○被告訴人打1 拳後
      ，害怕告訴人繼續衝過來，所以打電話回家叫爸爸來接，
      並沒有叫人來打人，現場雖然有很多人，但不知道發生何
      事，告訴人當時打庚○○1 拳後，即未繼續毆打或追趕等
      語，告訴人當時既未繼續對被告庚○○與證人癸○○有何
      危險之攻擊行為，渠等自無須擔憂告訴人會有何其他舉動
      ，再者，本案現場離被告庚○○住處不遠，走路約5 到10
      分鐘等情，亦經證人癸○○證述在卷，渠等倘若心生畏懼
      ，不僅可立刻報警，亦可趕緊離開現場，且其2 人在現場
      等候時間已足走路返家，豈有待在原地不動，而招惹危險
      之理，此顯與常情不符；參之證人癸○○與被告庚○○為
      男女朋友，且共同居住在被告2 人家中，甚至於本案作證
      時於法庭上直接稱呼被告2 人之父親壬○○為「爸爸」，
      顯見其與被告2 人之關係十分密切，則其所述即有可疑，
      顯有迴護被告2 人之虞，不足採信。
（七）證人壬○○於本院審理時固亦證稱：有與辛○○一起到上
      開餐廳接庚○○回家，只看到有人圍觀，並沒有看到打架
      ，從住處到現場開車只要2 、3 分鐘等語，證人壬○○既
      在最迅速時間內抵達，現場又有群眾圍觀，竟未發現有人
      打架，其證詞顯有矛盾，復參之證人壬○○係被告2 人之
      父親，則其所述，是否有迴護被告2 人之情，不無可疑，
      是其證詞，不足為有利於被告2 人之認定。
（八）證人己○○於本院審理時證稱：當時有人聚集，也有警車
      ，有走過去看，但不知道發生何事，不知被告辛○○到場
      目的，也不知他們做甚麼，也沒看到有人受傷倒地等語，
      本件現場因告訴人與他人發生諸多糾紛而一片混亂，已如
      前述，警察又因接獲報案前來，證人己○○既上前觀看，
      豈會毫無所悉？且告訴人已在場酒後鬧事多時，嗣又遭人
      一路追砍並受傷倒地，證人己○○當時為縣議員，則其身
      為地方民意代表，竟未上前關切或協助警察處理，反證稱
      毫不知悉等語，顯係為避免得罪任何一方選民，是其證詞
      亦不得據為有利於被告之認定。
（九）綜上所述，參酌前開證據之調查結果，及各項情況證據以
      觀，被告庚○○上開傷害之犯行及被告辛○○上開殺人未
      遂之犯行，已甚明確，被告辛○○、庚○○所辯無非飾卸
      之詞，均不足採信。本件事證明確，被告2 人之犯行，均
      堪認定。
二、核被告庚○○所為，係犯刑法第277 條第1 項之傷害罪。被
    告辛○○則係犯刑法第271 條第2 項、第1 項之殺人未遂罪
    。被告辛○○已著手於殺人犯罪行為之實行，而未發生死亡
    之結果，為未遂犯，應依刑法第26條前段之規定減輕其刑。
    按共同正犯之所以應對其他共同正犯所實施之行為負其全部
    責任者，以就其行為有犯意之聯絡為限，若他犯所實施之行
    為，超越原計劃之範圍，而為其所難預見者，則僅應就其所
    知之程度，令負責任，未可概以共同正犯論；共同正犯，必
    須有意思之聯絡，如實施犯罪時，一方意在殺人，一方意在
    傷害，即不能以其同時在場而令實施傷害者，亦負共同殺人
    責任（最高法院50年台上字第1060號及30年上字第2132號判
    例意旨可供參照）。被告辛○○到場後，竟未理會原先與被
    告庚○○共同傷害之謀議，逾越渠等犯意聯絡，變更為殺人
    之犯意，此部分即無從令被告庚○○共負殺人罪責。再被告
    庚○○雖遭告訴人毆打而電聯被告辛○○等人到場，惟其僅
    係基於教訓告訴人，並無殺害告訴人之意思，已如前述，故
    其應僅負傷害罪責，起訴書就此部分認係涉犯刑法第271 條
    第2 項、第1 項之殺人未遂罪，尚有未洽，惟起訴之基本社
    會事實相同，本院仍應予審理，並依法變更起訴法條。是被
    告庚○○與辛○○、共犯即綽號「貢丸」之人彼此就傷害犯
    意部分，及被告辛○○與共犯即綽號「貢丸」之人彼此就犯
    意變更為殺人部分，分別有犯意聯絡及行為分擔，均為共同
    正犯。又被告辛○○與共犯即綽號「貢丸」之人分持斧頭揮
    砍告訴人多次之行為，仍屬一犯意接續多次舉動，應為接續
    犯。爰審酌被告2 人因年輕氣盛竟逞兇鬥狠，不知理性並依
    法解決紛爭，被告庚○○僅因細故即欲傷害告訴人，被告辛○○因其兄庚○○遭人酒後毆打，即夥同共犯即綽號「貢丸
    」之成年男子，持堅硬之斧頭揮砍告訴人頭部，使告訴人受
    有不輕之傷害，告訴人當時亦係酒後鬧事，嚴重危害社會治
    安，影響社會秩序，其等之犯罪動機、目的、手段、告訴人
    所生傷害程度、犯後均矢口否認之態度及迄今仍未賠償告訴
    人等一切情狀，分別量處如主文所示之刑。至被告2 人犯罪
    所用之斧頭並非違禁物，且無證據證明係被告2 人或共犯所
    有，復未扣案，為免執行困難，爰不另為沒收之諭知。
據上論斷，應依刑事訴訟法第299 條第1 項前段、第300 條，刑
法第28條、第277 條第1 項、第271 條第2 項、第1 項、第26條
前段，罰金罰鍰提高標準條例第1條前段，判決如主文。
本案經檢察官黃彥琿到庭執行職務。
中　　華　　民　　國　　94　　年　　11　　月　　22　　日
                  刑事第三庭  審判長法　官　柳章峰
                                    法  官  呂曾達
                                    法  官  林卉聆
以上正本證明與原本無異。
如不服本判決，應於判決送達後10日內向本院提出上訴狀（應抄
附繕本）。告訴人或被害人如對於本判決不服者，應具備理由請
求檢察官上訴，其上訴期間之計算係以檢察官收受判決正本之日
期為準。
   　　                         　　書記官　盧俊良
中　　華　　民　　國　　94　　年　　11　　月　　22　　日
附錄論罪科刑之法條全文：
中華民國刑法第277條第1項
傷害人之身體或健康者，處 3 年以下有期徒刑、拘役或 1 千元
以下罰金。
中華民國刑法第271條第1項、第2項
殺人者，處死刑、無期徒刑或 10 年以上有期徒刑。
前項之未遂犯罰之。
